【裁判字號】    99,易,2773
【裁判日期】    991028
【裁判案由】    詐欺
【裁判全文】
臺灣臺中地方法院刑事判決              99年度易字第2773號
公  訴  人  臺灣臺中地方法院檢察署檢察官
被      告  丁○○
上列被告因詐欺案件，經檢察官提起公訴（99年度偵字第9436號
），本院判決如下：
    主    文
丁○○幫助意圖為自己不法之所有，以詐術使人將本人之物交付
，處有期徒刑肆月，如易科罰金，以新臺幣壹仟元折算壹日。
    犯罪事實
一、丁○○依一般社會生活之通常經驗，當知持用他人行動電話
    門號不易使人得知正確發話來源，因而可預見提供行動電話
    門號予不相識之人使用，極易遭人利用作為與財產犯罪有關
    之工具，且取得他人行動電話門號之目的在於掩飾犯罪所得
    之財物或財產上利益不易遭人追查，可能因此幫助不詳之犯
    罪集團隱匿真實身分，使犯罪難以查緝，竟仍以縱有人持其
    所申辦之行動電話門號，遂行詐欺取財犯罪之目的，亦不違
    其本意之幫助犯意，於民國98年3月2日，向威寶電信股份有
    限公司申辦0000000000號行動電話門號，隨即於同日將其所
    申辦之上開行動電話門號交予陪同一起申辦行動電話門號之
    丙○○（由檢察官另案偵辦中），而容任他人作為與財產有
    關之犯罪工具。嗣有詐欺集團成員取得上開行動電話後，即
    與其所屬詐欺集團之成員共同基於意圖為自己不法所有之犯
    意聯絡，先於98年6月15日左右，由該詐騙集團某真實姓名
    、年籍均不詳自稱「雨彤」之女子以網路聊天之方式，向甲○○佯稱欲援交賺錢貼補家用而取得甲○○之行動電話號碼
    後，再於98年7月14日中午12時許，撥打甲○○之行動電話
    予甲○○約在臺南市新光三越中山店見面，甲○○抵達新光
    三越中山店後，再由該詐騙集團某真實姓名、年籍均不詳自
    稱「陳小姐」之女子，以丁○○所申請之上開行動電話門號
    撥打電話予甲○○，向其佯稱：要先確認身分，須先到銀行
    做3張錯誤訊息單云云，致甲○○陷於錯誤，依該詐欺集團
    成員指示，於98年7月14日下午2時14分許，在臺南市○○路
    ○ 段華南銀行，以自動櫃員機匯款之方式，匯款新臺幣（下
    同）29,000元至王奎筌（另經檢察官為不起訴處分確定）在
    華南商業銀行西豐原分行所開立帳號000000000000號帳戶內
    ，另該自稱「陳小姐」之女子再以丁○○所申請之上開行動
    電話門號撥打電話予甲○○，向其佯稱：要再將錢匯入否則
    個人資料會外洩云云，致甲○○陷於錯誤，依該詐欺集團成
    員指示，又於98年7月14日晚間9時20分許、9時29分許及9時
    31 分許，在臺南縣永康市○○路統一超商內，以中國信託
    銀行自動櫃員機匯款之方式，分別匯款28,000元、28,000元
    及12,000元至張智森（另經檢察官為不起訴處分確定）在中
    國信託商業銀行新竹分行所開立帳號000000000000號帳戶內
    ，甲○○所匯入之款項於同日即遭提領一空。嗣甲○○發覺
    受騙，始報警處理而查悉上情。
二、案經臺南縣警察局佳里分局報請臺灣臺南地方法院檢察署呈
    請臺灣高等法院檢察署核轉臺灣臺中地方法院檢察署檢察官
    偵查起訴。
    理    由
壹、程序方面
一、按被告以外之人（包括證人、鑑定人、告訴人、被害人及共
    同被告等）於審判外之陳述雖不符刑事訴訟法第159 條之1
    至之4 等4 條之規定，而經當事人於審判程序同意作為證據
    ，法院審酌該言詞陳述或書面陳述作成時之情況，認為適當
    者，亦得為證據；當事人、代理人或辯護人於法院調查證據
    時，知有刑事訴訟法第159 條第1 項不得為證據之情形，而
    未於言詞辯論終結前聲明異議者，視為有前項之同意，同法
    第159 條之5 定有明文。立法意旨在於傳聞證據未經當事人
    之反對詰問予以核實，原則上先予排除。惟若當事人已放棄
    反對詰問權，於審判程序中表明同意該等傳聞證據可作為證
    據；或於言詞辯論終結前未聲明異議，基於尊重當事人對傳
    聞證據之處分權，及證據資料愈豐富，愈有助於真實發見之
    理念，且強化言詞辯論主義，使訴訟程序得以順暢進行，上
    開傳聞證據亦均具有證據能力。查證人即被害人甲○○於警
    詢中所為之陳述，對被告而言，性質上屬傳聞證據，惟被告
    丁○○於本院準備程序時表示沒有意見等語（見本院卷第13
    頁背面），且被告及檢察官於本院審理中調查證據時，知有
    刑事訴訟法第159 條第1 項不得為證據之情形，亦未於言詞
    辯論終結前聲明異議（見本院卷第32頁），且本院審認上開
    證據作成時之情況，應無違法取證或不當情事，與本案待證
    事實間復具有相當之關聯性，以之作為證據應屬適當，依刑
    事訴訟法第159 條之5 規定，自有證據能力。
二、又傳聞法則乃對於被告以外之人於審判外之言詞或書面陳述
    而為之規範，本案判決以下所引用之非供述證據，無刑事訴
    訟法第159 條第1 項規定傳聞法則之適用，經本院於審理時
    依法踐行調查證據程序，檢察官及被告均不爭執各該證據之
    證據能力，且與本案待證事實具有自然之關聯性，亦查無依
    法應排除其證據能力之情形，依法自得作為證據。
貳、實體方面
一、訊據被告丁○○固坦承有於98年3 月2 日，向威寶電信股份
    有限公司申辦0000000000號行動電話門號，隨即於同日將其
    所申辦之上開行動電話門號交由陪同一起申辦行動電話門號
    之丙○○之事實，惟矢口否認有何幫助詐欺取財之犯行，辯
    稱：丙○○說為了合夥做生意，辦手機比較好叫貨，手機是
    門市小姐直接交給丙○○的，丙○○拿手機做什麼事伊不清
    楚云云。惟查：
  (一)門號0000000000號行動電話係於98年3 月2 日以被告丁○○
    名義並檢附被告之國民身分證正反面影本及全民健康保險卡
    向威寶電信股份有限公司申辦等情，有威寶電信股份有限公
    司行動電話服務申請書、暢打專案同意書各1 份在卷可稽（
    見警卷第70至72頁）；又詐騙集團成員取得上開被告所申辦
    之行動電話門號後，於98年7 月14日以上開行動電話門號作
    為聯絡之工具，向被害人甲○○佯稱援交詐騙，要先確認身
    分，須先到銀行做3 張錯誤訊息單，並要將錢匯入否則個人
    資料會外洩云云，致被害人甲○○陷於錯誤，依指示匯款至
    詐欺集團所指定之帳戶，而被害人甲○○確於98年7 月14日
    下午2 時14分許，在臺南市○○路○ 段華南銀行，以自動櫃
    員機匯款之方式，匯款29,000元至王奎筌在華南商業銀行西
    豐原分行所開立帳號000000000000號帳戶內，另於98年7 月
    14日晚間9 時20分許、9 時29分許及9 時31分許，在臺南縣
    永康市○○路統一超商內，以中國信託銀行自動櫃員機匯款
    之方式，分別匯款28,000元、28,000元及12,000元至張智森
    在中國信託商業銀行新竹分行所開立帳號000000000000號帳
    戶內等情，亦據證人即被害人甲○○於警詢時證述綦詳（見
    警卷第17至19頁），並有被害人甲○○所提出之華南銀行自
    動櫃員機交易明細單1 紙、中國信託自動櫃員機交易明細表
    3 紙（見警卷第22頁）、被害人與門號0000000000號行動電
    話98年7 月14日之通聯調閱查詢單1 份（見警卷第35至48頁
    ）及華南商業銀行西豐原分行98年7 月31日（98）華西豐字
    第146 號函所檢附王奎筌帳號000000000000號帳戶之存款交
    易往來明細表、張智森之中國信託商業銀行新竹分行帳號00
    0000000000號帳戶存摺交易明細各1 份（見警卷第26至28頁
    、第60至62頁）在卷可參，足證以被告名義所申辦之上開行
    動電話門號確已經詐欺集團成員利用作為犯詐欺取財罪之聯
    絡電話甚明。
  (二)雖被告仍以上開情詞置辯，然查：(1)被告對於其上開所申辦
    之0000000000號行動電話門號確係供予丙○○作為合夥生意
    聯絡叫貨所用乙節，始終無法提出相關之有利證據供本院調
    查以實其說，另被告於偵查中供稱：是98年2 月份合夥做石
    板烤肉生意等語（見99年度偵字第9436號卷第11頁），惟被
    告於偵查中所提出之字條上所載工作時間卻係97年11月20日
    起3 個月，有該字條1 紙附卷可稽（見上開偵卷第13頁），
    再參以被告係於98年3 月2 日申辦上開行動電話門號，倘依
    被告所述，申辦該行動電話門號時，其與丙○○之合夥生意
    業已開始經營，何須再申辦該行動電話門號以利叫貨，甚且
    如依被告所提出之字條所載上開工作時間，被告申辦該行動
    電話門號時，其與丙○○之合夥生意早已結束，衡情自無須
    再申辦該行動電話門號作為叫貨之用；又行動電話乃為個人
    貼身使用之工具，申請開設並無任何特殊之限制，並可向不
    同之電信業者申請多數之行動電話門號使用，而無何困難，
    此乃眾所週知之事實，而被告於本院審理時供稱：丙○○的
    名義已經辦了很多支手機等語（見本院卷第35頁），並有丙○○於被告所述合夥期間所申辦之行動電話門號0000000000
    號、0000000000號、0000000000號、0000000000號、000000
    0000號基本資料在卷可參（見98年度核交字第5105號卷第20
    、21、28頁），則於被告所述合夥期間丙○○個人既已擁有
    多支手機可供使用，且有同屬威寶電信股份有限公司之門號
    0000000000號、0000000000號2 支行動電話，倘若合夥生意
    須以行動電話叫貨，丙○○大可使用自己所申請之上開行動
    電話，衡情當無須再由被告重新申請新門號供己作為合夥生
    意之叫貨使用，是被告所辯申辦0000000000號行動電話門號
    係交予丙○○作為合夥生意叫貨使用等語，是否可信，已非
    無疑。(2)按刑法上之故意，分為直接故意（確定故意）與間
    接故意（不確定故意），「行為人對於構成犯罪之事實，明
    知並有意使其發生者」為直接故意；「行為人對於構成犯罪
    之事實，預見其發生而其發生並不違背其本意者」為間接故
    意。而間接故意與有認識的過失之區別，在於二者對構成犯
    罪之事實雖均預見其能發生，但前者對其發生並不違背其本
    意，後者則確信其不發生。而衡諸現今社會常情，一般民眾
    皆可以輕易申請行動電話門號，並無限制一定之資格，亦無
    須事先繳納高額之手續費或保證金（事實上電信業者為推廣
    業務，申請門號多為免費，甚且有費用優惠之措施，此為眾
    所周知之事實），因此並無使用他人行動電話門號之必要，
    此為一般日常生活所熟知之常識，故除非充作犯罪使用，並
    藉此逃避警方追緝，一般而言，並無利用收購、借用等方式
    收集他人行動電話門號之必要。再參以近年來利用人頭行動
    電話門號或帳戶以行詐騙或恐嚇取財之事時有所聞，報章雜
    誌及新聞均多所宣導，是避免此等專屬性甚高之物品被不法
    行為人利用為詐財之工具，應係一般生活認知所易於體察之
    常識，則茍見他人不自己申請行動電話門號，反係蒐集不特
    定人之行動電話門號使用，衡情應當可預見收集之行動電話
    門號可能被利用為與財產有關之犯罪工具，而被告於本案行
    為時為22歲之成年人，自有一定之社會經驗、閱歷，而具一
    般之智識程度，對於上開各情應有認識，自難諉為不知或無
    從預見。被告對於將上開行動電話門號交付予他人，可能將
    其行動電話門號用來供作詐欺取財之非法用途上，應有所預
    見，竟仍提供行動電話門號予詐欺集團使用，其主觀上顯具
    有縱使詐欺集團成員於取得上開行動電話門號後，自行或轉
    交他人持以實施犯罪，作為詐騙被害人使用，亦不違背其本
    意之不確定故意至明。而被告有此不確定故意，仍將其所申
    辦之上開行動電話門號交予丙○○，嗣後並供詐欺集團作為
    詐欺犯罪之用，其雖並未參與上開犯罪之構成要件行為，然
    其顯係以幫助他人犯罪之意思，實施上開犯罪構成要件以外
    之行為，其幫助詐欺取財犯行，亦可認定。
  (三)綜上所述，本案事證明確，被告幫助詐欺之犯行堪以認定，
    自應依法論科。
二、按刑法上之幫助犯，係對於犯罪與正犯有共同之認識，而以
    幫助之意思，對於正犯資以助力，而未參與實施犯罪之行為
    者而言（最高法院75年度台上字第1509號、84年度台上字第
    5998號、88年度台上字第1270號判決參照）。本件被告將其
    所申辦之行動電話門號供予詐欺集團成員使用，雖使該成員
    得基於詐欺取財之犯意，以該行動電話門號作為向被害人甲○○施以詐術之工具，而遂行其詐欺取財之犯行，惟如前述
    ，被告單純提供行動電話門號予詐欺集團成員使用之行為，
    並不等同於向被害人施以欺罔之詐術行為，且亦無證據證明
    被告有參與詐欺取財犯行之構成要件行為，是揆諸前揭說明
    ，核被告丁○○所為，係犯刑法第30條第1 項前段、第339
    條第1 項之幫助詐欺取財罪。又被告並未實際參與詐欺犯行
    ，所犯情節較正犯輕微，爰依刑法第30條第2 項規定，減輕
    其刑。爰審酌被告雖未實際參與詐欺取財犯行，但其提供行
    動電話門號供不法犯罪集團使用，不僅造成執法機關不易查
    緝犯罪行為人，嚴重危害社會治安，助長社會犯罪風氣，更
    造成被害人求償上之困難，且犯後猶否認犯行，難認有悔意
    ，及被害人遭詐騙之金額等一切情狀，量處如主文所示之刑
    ，並參酌本件犯罪情節、被告之智識程度及經濟狀況等情，
    諭知以新臺幣1,000 元折算1 日之易科罰金折算標準，以資
    懲儆。
據上論斷，應依刑事訴訟法第299 條第1 項前段，刑法第30條第
1 項前段、第2 項、第339 條第1 項、第41條第1 項前段，刑法
施行法第1 條之1 ，判決如主文。
本案經檢察官乙○○到庭執行職務。
中    華    民    國    99    年    10    月    28    日
                  刑事第十六庭  審判長法  官  王世華
                                      法  官  蔡美華
                                      法  官  陳玉聰
以上正本證明與原本無異。
如不服本判決應於收受送達後10日內向本院提出上訴書狀，並應
敘述具體理由；其未敘述上訴理由者，應於上訴期間屆滿後20日
內向本院補提理由書（均須按他造當事人之人數附繕本）「切勿
逕送上級法院」。
                                      書記官  何俞瑩
中    華    民    國    99    年    10    月    28    日
附錄本判決論罪科刑之法條：
刑法第30條
幫助他人實行犯罪行為者，為幫助犯。雖他人不知幫助之情者，
亦同。
幫助犯之處罰，得按正犯之刑減輕之。
刑法第339條第1項
意圖為自己或第三人不法之所有，以詐術使人將本人或第三人之
物交付者，處5 年以下有期徒刑、拘役或科或併科1千 元以下罰
金。

司法院資訊處製作；財團法人民間司法改革基金會備份。
